【裁判字號】    90,聲再,12
【裁判日期】    900213
【裁判案由】    聲請再審
【裁判全文】
台灣高等法院刑事裁定                             九十年度聲再字第一二號
    再審聲請人  甲○○
    即受判決人          國民
右列聲請人因妨害名譽案件，對於本院八十九年度上訴字第一八一一號，中華民國八
十九年十二月十四日確定判決（台灣士林地方法院八十八年度自字第三三二號），聲
請再審，本院裁定如左：
    主  文
再審之聲請駁回。
    理  由
一、聲請意旨略稱：再審聲請人甲○○（以下稱被告）被訴公然侮辱案件，由臺灣高
    等法院以八十九年度上訴字第一八八一號刑事判決判處拘役參拾日，被告細閱其
    判決理由，認為上述有罪判決就足生影響於判決之重要證據漏未審酌，為此依刑
    事訴訟法第四百二十一條之規定聲請再審。理由如左：
（一）原判決以被告：「．．雖被告甲○○之前有好言相勸自訴人，但不管自訴人是
      否聽  進去？聽懂或不願聽？聽不懂？被告均不得口出「你是番仔」、「幹」
      、「簽什麼小」、「簽我的濫」等語，因該些話語，在台語之意思有輕蔑侮辱
      之意」（見二審判決書第三頁第二行第五行）。如被告甲○○因自訴人之一直
      反覆追問其關於簽署陳情書之事而煩，而口出上述話語，更難認無侮辱之意云
      云，經查：(1)被告在八十八年一月三十一日並無在台北市北投區公有市場公然
      侮辱自訴人之行為及故意或意圖。惟係自訴人在上述時間及地點，以被告在訴
      外人林金鳳之陳情連署書上簽名為由，反覆責問被告為何要在訴外人陳情連署
      書上簽名，但為被告好言相勸：「．．我這老人坦白跟你講，那是你們兩兄弟
      之間的事情，你要在市場生存，你要跟眾人好，不要陷害眾人跟自己相處壞，
      這樣你聽懂不懂」等語（見原審4.7.庭訊筆錄），奈被告是不聽被告之相勸
      ？抑或聽不懂，而一直逼問被告關於簽署陳情書等情，故被告有所述上開「你
      是番仔」、「幹」、「簽什麼小」、「簽我的濫」等語，矧犯罪事實應依證據
      認定之，無據證不得推定其犯罪事實，刑事訴訟法第一百五十四條定有明文。
      又事實之認定應憑證據，如未能發現相當證據，或證據不足以證明，自不能以
      推測或擬制之方法，以為裁判之基礎。及犯罪事實應依證據認定之，所謂證據
      ，須適於為被告犯罪事實之證明者，始得採為斷罪資料。最高法院四十年台上
      字第八十七號及五十三年台上字第二七五０號著有判例參照。次按；二審法院
      將被告對自訴人所述之言詞：「你是番仔」、「幹」、「簽什麼小」、「簽我
      的濫」等語，認定以在台語之意思有輕蔑侮辱之意，實有以推測或擬制之方法
      ，來推定犯罪事實，其有以主觀之意識形態為裁判基礎。然依：「你是番仔
      」，此言依台語主、客觀解釋，應為聽不懂之意思，並非罵人，其「番仔」係
      指原住民之意思，為因係「原住民」以前係以其原住民之母語為主，而聽不懂
      其他族群言語，故此言詞並無侮辱輕蔑之意思，而其謂「番仔」主、客觀之意
      思係謂聽不懂被告好言相勸之話題，而自訴人一直追問簽署陳情書之事。況「
      番仔」亦為一民族，如認定「番仔」是有侮辱輕蔑之意思，那一般社會上常比
      喻你是「美國人」「你是外省人」之言詞，均有侮辱輕蔑之意？「幹」，被
      告雖曾有出此言，但此言主觀或客觀上並無侮辱之意思，亦非對自訴人侮辱之
      言詞。依台語之用詞，此「幹」之言詞係為一種語氣加重詞。又依原審法院、
      依自訴人所提之證物錄影帶所顯之畫面及音效，其在錄影帶所顯示之音效及時
      間－四時二十二分五十二秒許，均只有「幹」之言詞。而該「幹」之言詞並非
      被告對自訴人侮辱之函意，但二審法院依自訴人11.所提之陳述狀及法院主
      觀上之認定，不論被告係言「幹」或「幹你娘」．．只要有輕蔑侮辱之意，均
      可在同一公然侮辱之事實內認定。證據之證明力如何，雖屬於事實審法院自由
      判斷職權，而其所為判斷，仍應受經驗法則與論理法則之支配。最高法院五十
      三年台上字第二０六七號著有判例，況被告在言此「幹」為前尚有前詞，「你
      是番仔」，依台語有連貫性之言詞，依自訴人提供證物錄影帶之證據『（四時
      二十二分五十二秒）「你是番仔」、「幹」』如依客觀或主觀上，均無有侮辱
      之意。只是指自訴人聽不懂被告之相勸，而「幹」字是加重言詞之語氣。「
      簽什麼小」、「簽我的濫」此言詞，被告並不否認是被告所言。但依台語「簽
      什麼小」是指謂「簽什麼」，因台語「小」即為國語之「什麼」言意，而「簽
      我的濫」是指被告簽署訴外人林金鳳之陳情書而言，表示沒有什麼或衰之意思
      ，亦為對自己之譴責。其言詞並非有侮罵自訴人或輕蔑之意思。而「幹」係為
      語氣加重語，後詞「濫」字為為自譴語句。如依自訴人及二審法院認定「幹」
      或「濫」有侮辱之意思，或有「幹」字即有「幹你娘」之意思，退萬步言，豈
      被告言詞自食其辱？(2)被告在原審法院及二審法院，均矢口否認有辱罵自訴人
      ，而原審法院也盡自訴人所提之證物－「錄影帶」逐一播放取證（詳見原審卷
      判決書第四項第(一)點第八行至第十三行），自始至終，均無自訴人所謂之「幹
      你娘」或「簽一個濫」之言詞。故原審法院依審判程序、證據法則審判，並無
      違背法令。自訴人之上訴顯無理由。而二審法院之採證有違證據法則。(3)二審
      法院其判決理由：「．．而凡口出上開有輕蔑侮辱意思之語句，尚難認無侮辱
      之意，又就自訴人自訴之同一公然侮辱之事實，不論被告係言『幹』或『幹你
      你娘』、『簽一個濫』或『簽我的濫』，只要有輕蔑侮辱之意，均可在公然侮
      辱之事實內認定」。細閱其判決理由，實有違經驗法則及以擬制、推測之方法
      來認定犯罪事實，有違背證據法則。況理由謂自訴人自訴同一公然侮辱之事實
      ，但並未敘明是何一同一公然侮辱案件，而其案件係判決，並非判例。又依自
      訴人所選任之訴訟代理人所具之陳述狀之二所述，並非事實，原判決之認定是
      依自訴人所提出證據－『錄影帶』據為犯罪之事實。在其錄影帶內之畫面或音
      效均無自訴人所述之「幹你娘」、「簽一個濫」等語。而自訴人所陳述之「幹
      」必有「幹你娘」之後音，只是自訴人之連想，並非事實，顯不足為採。再之
      ；自訴人所附之附件四，其著作者為其訴訟代理人，而其著作，並非大法官之
      解釋，只是著作人之學說，自無可據為犯罪認定之依據。
（二）按犯罪事實應依證據認定之，無證據不得推定其犯罪事實，又不能證明被告犯
      罪者，應諭知無罪之判決，刑事訴訟法均定有明文。而事實之認定，應憑證據
      ，如未能發現相當證據，或證據不足以證明，自不能以推測或擬制之方法，以
      為裁判基礎，最高法院四十年台上字第八十六號著有判例。再查；自訴人所提
      之自訴依據是謂被告有公然侮辱之行為及犯意，而其所憑之證據為其所提供之
      錄影帶，但其所提供之錄影帶內均無自訴人所述之言詞，原審法院亦也詳加調
      查與採證。更而為之，二審法院卻未盡調查自訴人所附之證物，更以推測或擬
      制之方法以為犯罪事實，而為判決基礎。矧被告只是在對自訴人說明待人處事
      之道理，而非在辱罵自訴人。然二審法院擴張解釋，無非欲人入罪，何患無詞
   ，其未審酌自訴人所提之證物，妄加判斷，萬難甘服等語。
二、本件聲請人依刑事訴訟法第四百二十一條規定，以原確定判決判處聲請人公然侮
    辱罪部分，有就足生影響於判決之重要證據漏未審酌為由，為受判決人之利益聲
    請再審，其所持之理由，無非係以自訴人所提之錄影帶內並無自訴人所述之言詞
    ，而原確定判決未審酌自訴人所提之證物錄影帶，即以推測擬制之方法而為判決
    基礎云云。惟查原判決認定聲請人有在臺北市北投市場內，公然以台語接續對該
    案之自訴人張三和說「你是番仔」、「幹」、「簽什麼小」、「簽我的濫」等公
    然侮辱犯行，其所憑之證據主要即為該案自訴人所提之錄影帶，業據原判決於理
    由內論述綦詳，且該錄影帶所錄製之內容，確有聲請人以上開言語對張三和施以
    侮辱之情形，亦經該案之第一審法院即台灣士林地方法院勘驗屬實，有勘驗筆錄
    可稽，原確定判決既係以該錄影帶為聲請人之犯罪證據，該錄影帶顯然並非對聲
    請人有利足以動搖原確定判決之證據，且原確定判決尤無對該證據「漏未審酌」
    之可言，至於聲請意旨其餘以上開語句並無輕蔑侮辱之意任意指摘原確定判決不
    當部分，亦顯非聲請再審之事由；本件聲請再審顯無理由，自應予以駁回。
三、據上論斷，應依刑事訴訟法第四百三十四條第一項，裁定如主文。
中      華      民      國    九十    年      二      月     十三     日
                                  審判長法  官  劉 靜 嫻
                                        法  官  林 勤 綱
                                        法  官  宋    祺
右正本證明與原本無異。
不得抗告。
                                        書記官  郭 淑 卿
中      華      民      國    九十    年      二      月     十三     日


司法院資訊處製作；財團法人民間司法改革基金會備份。
